【裁判字號】    99,事聲,253
【裁判日期】    990803
【裁判案由】    消債聲明異議
【裁判全文】
臺灣高雄地方法院民事裁定             99年度事聲字第253號
聲  請  人  高雄市農會
法定代理人  乙○○
相  對  人  甲○○
上列當事人間因消費者債務清理事件，異議人不服本院本院司法
事務官於民國99年5 月24日所為97年度司執消債更字第528 號更
生事件之裁定處分而聲明異議，本院裁定如下：
    主  文
異議駁回。
    理  由
一、按關於更生或清算之程序，除本條例別有規定外，準用民事
    訴訟法之規定，消費者債務清理條例第15條定有明文。而當
    事人對於司法事務官處理事件所為之終局處分，得於處分送
    達後10日之不變期間內，以書狀向司法事務官提出異議。司
    法事務官認前項異議有理由時，應另為適當之處分；認異議
    為理由者，應送請法院裁定之。法院認第1 項之異議為有理
    由時，應為適當之裁定；認異議無理由者，應以裁定駁回之
    ，民事訴訟法第240 條第1 至第3 項亦著有明文。又消費者
    債務清理條例之制定，乃為使負債務之消費者得依本條例所
    定程序清理其債務，以調整其與債權人及其他利害關係人之
    權利義務關係，保障債權人之公平受償，謀求消費者經濟生
    活之更生，進而健全社會經濟之發展，乃消費者債務清理條
    例第1 條所明定，故除有第63條所定之情形外，法院得斟酌
    裁量認可更生方案。次按，債務有人薪資、執行業務所得或
    其他固定收入，法院認更生方案之條件公允者，得不經債權
    人會議可決，逕依債務人之聲請或依職權以裁定認可更生方
    案，此觀消費者債務清理條例第64條第1 項規定自明。
二、本件異議意旨略以：債務人即相對人（下均稱相對人）年僅
    44歲，具有相當之工作及債務清償能力，詎法定退休年限65
    歲尚有21年之工作年限，如以相對人提出8 年為期之更生方
    案，即可免除其剩餘之債務，無異變相鼓勵有工作能力之債
    務人，不思努力增加收入以償還債務，爰依法聲明異議等語
    。
三、經查：
（一）相對人目前從事計程車司機之工作，於提出更生聲請時每
      月所得約為新臺幣（下同）25,000元，惟至98年間因心理
      壓力、高雄捷運通車、同業變相競爭及無線電台業者多加
      收服務費等影響，致計程車生意減少3 、4 成不等，每天
      開車超過12小時至少180 、200 公里，但收入並未增加，
      反而每月平均收入降為17,000元之事實，有相對人所提出
      3 個月內載客資料、報紙剪報、計程車駕駛員職業工會會
      費、保費、服務費等收據、計程車油費瓦斯費之發票、97
      年度綜合所得稅各類所得資料清單、財產歸屬資料清單及
      相對人所出具之財產及收入狀況報告書附卷為憑，並前經
      本院司法事務官依職權調閱相對人所有之勞保電子閘門查
      詢作業資料在卷可參，是相對人每月之薪資，在無其他具
      體證據可供本院調查參酌之情形下，應可認如原裁定所認
      之17 ,000 元無訛。
（二）相對人居住於高雄市地區，有戶籍謄本1 紙在卷可佐，因
      最低生活費用係主管機關依社會救助法第4 條規定，於權
      衡一般人最近一年每月包含食、衣、住、行、育、樂、稅
      捐、醫療、社會保險等各項支出之平均消費後，再以該數
      額之百分之60計算每人每月最低生活費標準，而本院審酌
      相對人住所地即高雄市之物價水準及生活水平，兼及相對
      人已積欠龐大債務之情形下，認如無其他特殊情事，以內
      政部所公告高雄市每人每月最低生活費用即11,309元作為
      相對人維持其最低人性尊嚴必要生活費用支出，應屬合理
      。是原裁定依內政部社會司所公佈之99年度最低生活費11
      ,309元，作為相對人每月支出之必要費用，客觀上應屬適
      當且公允。
（三）相對人依法應對其父母吳同勝、吳陳巧雲負扶養義務，扶
      養義務人除相對人外，尚有其姐吳櫻桃，其兄吳慶順，為
      相對人所自承，並有戶籍謄本在卷可佐。按受扶養權利者
      ，以不能維持生活而無謀生能力者為限，前項無謀生能力
      之限制，於直系血親尊親屬不適用之，民法第1117條著有
      明文。是以，直系血親尊親屬有不能維持生活者即有受扶
      養權利，毋須論其有無謀生能力。而相對人父母吳同勝、
      吳陳巧雲於95年、96年均無工作收入，名下亦無財產，有
      2 人95年、96年度綜合所得稅各類所得資料清單及財產歸
      屬資料清單可證，足認渠等均不能維持生活，而有受扶養
      之必要。原裁定依財政部所公佈之98年度扶養免稅額每人
      為82,000元，聲請人每月應負擔扶養費為4,556 元( 計算
      式：82,000×2 ÷3 ÷12＝4,556 元) ，亦難謂有逾越必
      要扶養程度之必要。
（四）是以，在相對人每月所得約為17,000元，扣除每月清償3,
      000 元之更生方案，每月僅剩14,000元，已低於以上開標
      準所計算相對人每月必要之生活及扶養費用，顯見相對人
      應已節約縮食盡力清償債務，本院認其更生方案應屬公允
      、適當，可行。又本件相對人所提出之更生方案之清償成
      數雖僅39.79%（計算式：288,000÷723,773＝39.79%，小
      數點第2 位以下四捨五入），惟債務清償成數並非用以判
      斷更生方案是否公允之唯一標準，相對人既於本院通知重
      新擬定更生方案後，亦已依債權人要求提高每期清償金額
      ，並延長更生清償期為8 年，足認相對人確有履行更生方
      案之誠意，並已盡其最大努力。
（五）至於異議人所稱相對人僅提8 年之更生方案，如即可免除
      剩餘債務，無異變相鼓勵有工作能力之債務人，不思努力
      增加收入以償債云云。惟消費者債務清理條例為求更生程
      序得以迅速進行，在兼顧債務人之清償能力、提高債務人
      之清償意願及保障債權人利益之情形下，乃對更生方案之
      最終清償期予以限制，此觀消費者債務清理條例第53條規
      定自明，是相對人既已提出最長8 年之清償期限，於法自
      無不合；再者，本院認在相對人需履行更生方案之8 年期
      間，相對人之所得有無增加之可能，仍須視其工作性質、
      個人專業能力、家庭因素及經濟景氣良窳等諸多因素而定
      ，而此等因素或為無法明確衡量、抑或另屬將來不可預測
      之事，俱無從採為判斷更生方案公允與否之客觀依據之情
      形下，異議人僅以憶測而推論相對人將不思努力工作以償
      債云云，尚屬無據。
四、綜上所述，相對人既已盡其最大之努力及誠信。又原裁定所
    認可之更生方案之清償條件經核尚屬公允、適當、可行，且
    無前述規定不應認可之消即事由存在，原裁定為更生方案認
    可之裁定，應屬有據。異議意旨執前詞指摘原裁定不當，求
    予廢棄，為無理由，應予駁回。
五、依消費者債務清理條例第15條、民事訴訟法第240條之4第3
    項，裁定如主文。
中    華    民    國    99    年    8     月    3     日
                      民事第六庭法  官  李怡諄
上為正本係照原本作成。
如不服本裁定，應於裁定送達後10日內，以書狀向本院提出抗告
，並繳納抗告費新臺幣1千元。
中    華    民    國    99    年    8     月    3     日
                                書記官  陳建琪

司法院資訊處製作；財團法人民間司法改革基金會備份。
